【裁判字號】    94,建,52
【裁判日期】    950509
【裁判案由】    給付工程款
【裁判全文】
臺灣臺中地方法院民事判決  94年度建字第52號
  原      告  鐘竹勝即嘉煒工程行
  訴訟代理人  王世勳  律師
  複  代理人  賈俊益  律師
  被      告  吉翔起重工程有限公司
  法定代理人  甲○○
  訴訟代理人  徐鼎賢  律師
  參  加  人  鋐錕實業股份有限公司
  法定代理人  丁○○
  訴訟代理人  戊○○
上當事人間請求給付工程款事件，經本院於民國九十五年四月十
八日言詞辯論終結，判決如下：
    主    文
被告應給付原告新臺幣壹佰壹拾壹萬玖仟貳佰肆拾柒元，及自民
國九十四年十月一日起至清償日止，按年息百分之五計算之利息
。
訴訟費用由被告負擔。
本判決於原告以新臺幣參拾柒萬肆仟元供擔保後，得假執行；但
被告以新臺幣壹佰壹拾壹萬玖仟貳佰肆拾柒元為原告供擔保後，
得免為假執行。
    事實及理由
甲、程序方面：
    按「就兩造訴訟有法律上利害關係之第三人，為輔助一造起
    見，於該訴訟繫屬中，得為參加。」民事訴訟第五十八條第
    一項定有明文。本件原告主張被告吉翔起重工程有限公司未
    依約於竣工後給付工程款，而被告主張每期工程驗收方式由
    原、被告及參加人鋐錕實業股份有限公司（下稱鋐錕公司）
    三方配合驗收，本件各期款項係比照參加人付款百分比數相
    對付款予原告，參加人既未將工程款給付被告，被告自得依
    上開相對付款之約定，拒絕給付予原告，是以參加人對兩造
    間之訴訟，有法律上之利害關係，則被告聲請告知參加人參
    加訴訟，依上開之規定，核無不合，應予准許，合先敘明。
乙、實體方面：
壹、原告起訴主張：參加人鋐錕公司向業主高速鐵路工程局承攬
    「台中高鐵Ｄ二五○標烏日機廠鋼構吊裝工程」（工作內容
    包括○三八一、○三七○、○三五○、○三五一、○三五四
    、○三五五、○三四九Ａ、○三四九Ｂ、○三四九Ｃ區，下
    稱系爭第一工程），嗣將系爭第一工程於民國（下同）九十
    三年十月間轉包予被告，被告於九十三年十一月五日再轉包
    予原告，並簽訂工程合約（下稱系爭合約），約定工程總價
    每噸以新臺幣（下同）二千五百元承包計價實作實算，計分
    六期施工。又訴外人倉暉公司向業主高速鐵路工程局承攬「
    台中高鐵Ｄ二五○標烏日基地吊裝工程」（工作內容包括○
    三七八、○三六九區，下稱系爭第二工程），並將系爭第二
    工程再轉包予被告，而被告口頭約定轉由原告承攬施作，計
    分五期施工。原告依約開工，於九十四年四月間，被告因參
    加人未按時給付工程款，而要求原告暫停施作系爭第一工程
    ，迄今亦未驗收，原告於九十四年二月間向被告一併請領系
    爭第一工程第四期及第二工程第一期工程款總計九十二萬七
    千六百三十九元，被告僅支付八十五萬元，尚積欠七萬七千
    六百三十九元，及系爭第一工程第五期六十二萬零二百五十
    元、第六期十萬四千一百三十元、第二工程第五期五萬七千
    五百元尚未給付，另依系爭合約第三條第二款約定安裝完工
    後三個月若未完成驗收，被告付驗收款百分之五，即二十五
    萬九千七百二十八元（計算式：工程總數量2077.83噸×每
    噸單價2500元×驗收款5%＝259728），共計一百一十一萬九
    千二百四十七元（計算式：77639+620250+104130+57500+25
    9728＝0000000），爰依承攬契約之法律關係請求，並聲明
    ：1.被告應給付原告新台幣一百一十一萬九千二百四十七元
    及自起訴狀繕本送達翌日起至清償日止，按年息百分之五計
    算之利息。2.原告願供擔保請准宣告假執行。
貳、被告則以：對於原告合併請求給付系爭第一工程第四期及第
    二工程第一期未付工程款七萬七千六百三十九元部分、系爭
    第二工程第五期工程款五萬七千五百元部分不爭執，但原告
    並未曾開具發票前來請款。又原告主張系爭第一工程第五期
    、第六期工程款每噸單價以二千三百元或二千五百元計算，
    與系爭合約第二條契約總價約定，每噸以二千二百元／Ｔ承
    包計價實做實算（不帶倒吊）請款方式比照鋐錕公司％數請
    款不符，且未扣除驗收款百分之十，有重複計算請求之虞。
    每期工程驗收方式則由原、被告及參加人三方配合驗收，故
    本件各期款項係比照參加人付款百分比數相對付款予原告，
    參加人既未將工程款第五期一百零三萬四千七百六十五元（
    計算式：完工數量259.926噸×每噸單價3981元＝0000000）
    、第六期十六萬五千八百一十七元（計算式：完工數量41.
    652噸×每噸單價3981元＝165817），被告自得依上開相對
    付款之約定，拒絕給付第五期、第六期之工程款予原告。依
    被告與參加人工程承攬合約書第二條契約總價，每噸單價以
    三千九百八十一元計算，工程總數為四千噸，系爭第一工程
    實際完成四○六一噸，原告自九十四年四月二十一日起就未
    再施工，僅完成二○七七點八三噸，參加人另覓代工施作受
    有損害，超估溢付總工程款予被告一百三十七萬一千九百一
    十九元（計算式：代施工數量費用0000000+被告可領工程款
    000000 0-實際完成總工程數量4061噸×每噸單價3981 元＝
    0000000）。另原告應賠償被告未完工工程每噸價差計算之
    利潤三百四十二萬三千三百八十五元（計算式：(0000-0000
    )元× (0000-0000.83)噸＝1781元×1922.17噸＝0000000）
    。再者，原告將被告所購工地現場安全夾具、線控安全吊具
    、鋼索、防墜器、活動板手、手搖吊車等多項機具運走，致
    被告受有共計四十二萬九千三百二十三元（均未含稅）之損
    害，就被告所受損害金額於原告請求金額範圍內主張同額抵
    銷後，尚有未足，故得拒絕付款，原告請求顯無理由等語資
    為抗辯。並聲明：1.駁回原告之訴及假執行之聲請。2.如受
    不利判決，願供擔保請准宣告免為假執行。
參、參加人鋐錕公司則陳稱：依參加人與被告間工程承攬合約書
    第三條約定，工程款依每月吊裝完成後之數量計價百分之九
    十撥付，並未約定相對付款之方式，且參加人已於九十四年
    三月二十二日給付二三六一點一三噸之工程款予被告，並無
    參加人不為付款致被告無法付款於原告之情事。實因被告於
    九十四年四月份無故停工，參加人為避免延誤工程，始請原
    告配合施作未完成之工程進度，而受有代工之損失一百三十
    七萬一千九百一十九元，並非被告所稱可歸責參加人之事由
    而未撥付工程款，致系爭第一工程停工等語。
肆、兩造不爭執之事項：
一、參加人鋐錕公司向業主高速鐵路工程局承攬「台中高鐵Ｄ二
    五○標烏日機廠鋼構吊裝工程」（工作內容包括○三八一、
    ○三七○、○三五○、○三五一、○三五四、○三五五、○
    三四九Ａ、○三四九Ｂ、○三四九Ｃ區），嗣將系爭第一工
    程於九十三年十月間轉包予被告，被告於九十三年十一月五
    日再轉包予原告，並簽訂工程合約，約定工程總價每噸以二
    千五百元承包計價實作實算，計分六期施工。
二、又訴外人倉暉公司向業主高速鐵路工程局承攬「台中高鐵Ｄ
    二五○標烏日基地吊裝工程」（工作內容包括○三七八、○
    三六九區），並轉包予被告，而被告口頭約定轉由原告承攬
    施作，計分五期施工。
三、原告於九十四年四月二十日停工，完成工程總數量二○七七
    點八三噸，被告尚積欠原告工程款系爭第一工程第四期及第
    二工程第二期合併為七萬七千六百三十九元、系爭第二工程
    第五期工程款五萬七千五百元部分、系爭第一工程第五期、
    第六期及驗收款百分之五未付不爭執。
四、參加人與被告間所訂工程範圍不包含貓道、平台、欄杆、柵
    格板、月台及倒吊設備工程等，由參加人另僱工施作。
伍、得心證之理由：
一、原告主張之事實，業據其提出契約書、系爭第一工程第四期
    、第二工程第一期書面計算等影本各一份、估驗請款單系爭
    第一工程第四、五、六期、第二工程第五期影本四紙為證，
    並聲請訊問證人丙○○，然為被告所否認，並以前揭情詞置
    辯，復提出鋐錕公司九十四年七月三十一日第Ｄ二五○－Ｇ
    Ｓ－九四－○○一號函、被告與參加人間估驗請款單、吉翔
    代工詳表、被告與參加人工程承攬合約書、估價單及估驗請
    款單等影本各一份、請款單影本四張、現金支出傳票影本四
    張、統一發票影本三張及出貨單影本四張附卷為憑，並聲請
    訊問證人乙○○。參加人鋐錕公司則陳述如前，並提出被告
    工程款結算表、吊車工程款、支票、外調點工薪資表及被告
    代工詳表等影本各一份、被告請款單及統一發票等影本各七
    張為證。是本件兩造所爭執之處，應在於：(一)原告依兩造承
    攬契約之法律關係請求被告給付系爭未付之各期工程款及驗
    收款百分之五，是否有理由？(二)如認原告主張為有理由，被
    告以所受損害金額於原告請求金額範圍內主張同額抵銷，是
    否有理由？
二、首就爭點(一)即原告依兩造承攬契約之法律關係請求被告給付
    系爭未付之各期工程款及驗收款百分之五，是否有理由？以
    論：
１、原告主張其於九十四年四月二十日停工，完成工程總數量二
    ○七七點八三噸，被告尚積欠原告工程款系爭第一工程第四
    期及第二工程第二期合併為七萬七千六百三十九元、系爭第
    二工程第五期工程款五萬七千五百元部分之事實，為被告所
    不爭，堪信其此部分之主張，為真實可採。從而，其依兩造
    承攬契約之法律關係憑以請求被告應給付其系爭第一工程第
    四期及第二工程第二期合併為七萬七千六百三十九元、系爭
    第二工程第五期工程款五萬七千五百元，即屬有據。
２、又原告主張被告就系爭第一工程第五期六十二萬零二百五十
    元、第六期十萬四千一百三十元尚未給付，另依系爭合約第
    三條第二款約定安裝完工後三個月若未完成驗收，被告尚應
    付驗收款百分之五，即二十五萬九千七百二十八元之事實部
    分，有其提出前揭卷附契約書及估驗請款單系爭第一工程第
    五、六期可稽，堪信屬實，至被告雖抗辯稱：原告主張系爭
    第一工程第五期、第六期工程款每噸單價以二千三百元或二
    千五百元計算，與系爭合約第二條契約總價約定，每噸以二
    千二百元／Ｔ承包計價實做實算（不帶倒吊）請款方式比照
    鋐錕公司％數請款不符，且未扣除驗收款百分之十，有重複
    計算請求之虞云云，並舉證人即被告公司會計乙○○於本院
    九十五年三月二十一日言詞辯論筆錄到庭證稱：「該份契約
    書第二條契約總價約定中，2200、（不帶倒吊）及１請款方
    式比照鋐錕公司％數請款等藍色原子筆書寫或修改部分都是
    我所為，我是一次改完.... 但原告要求在第七條驗收部分
    加註不包含貓道、平台、欄杆等工程，之後原告要求不帶倒
    吊，老闆說既不包含上開工程那要減價為2200元。對方有同
    意，我才更改金額。雙方契約簽立時我都有在場。經修改蓋
    章後，有將契約書一份交給原告。藍色原子筆修改部分是先
    由我寫完後再交由雙方蓋章用印.... 簽約過程中丙○○與
    原告鐘竹勝是一起到被告公司看合約.... 書寫修改2200元
    部分，當初是老闆和被告協商後同意要修改，我才改為2200
    元，事後為何只有甲○○蓋章我不知道。」云云。然其證詞
    為原告所否認，且其所舉證人丙○○於本院九十五年一月十
    日言詞辯論期日業已到庭證稱：「（法官問證人：系爭工程
    清楚嗎？後來為何停工？）證人答：我清楚，當時我受僱於
    原告，我擔任現場工地主任，我於九十四年六月底左右離職
    ，約在同年三月中旬被告公司法代甲○○叫我們停工的，是
    她親口告訴我的，她說鋐錕公司的工程款沒有撥下來，才叫
    我們暫停施工，將我們這批工人移到倉暉的工地施工。系爭
    工程單價為每公噸為二千五百元（提示兩造契約原本上註記
    金額）系爭契約書我有看過，契約書金額有用修正液改過，
    原來是約定二千五百元，後來，被改為二千二百元，我知道
    他們改金額的事，原告這邊並不同意。約在九十四年元月間
    被告說要將系爭合約和倉暉合約併在一起，他拿回去後就將
    金額改過再交付給我，我有表明不同意修改金額。我們施工
    範圍並沒有包括貓道、平台、欄杆、月台。我說這些部分要
    另外議價，他們有開出價錢，但我們不能接受。系爭契約書
    第二條契約總價最後有（不帶倒吊）的字樣原先就已存在，
    不是後來再加上去的，「請款方式比照鋐錕公司百分比數請
    款的字樣」也是原先就有的，甲○○是當場通知我停工的，
    甲○○約四十出頭的年紀，她告訴我時，現場有我老闆鍾竹
    勝在場。」等語明確，而觀諸卷附契約書所載，顯示契約書
    上『2200元』之修改處僅有被告公司法定代理人「甲○○」
    蓋章而已，並沒有原告之簽章，此顯與一般契約文字修改之
    常情未符，且觀諸上開契約書每頁均蓋有「嘉煒工程行」之
    騎縫章印文，而被告於契約書每頁亦同樣均蓋有「吉翔起重
    工程有限公司」之騎縫章印文，是倘契約書上『2200元』字
    樣係為契約簽訂當時兩造合意所為之修改，衡情當無可能僅
    有被告公司法定代理人「甲○○」蓋章，依上可見，證人乙○○係受僱於被告公司，尚無法期待其能為客觀據實陳述，
    證詞難免偏頗，且其上開證詞亦核與一般契約文字修改之常
    情未符，而無可採，從而證人乙○○上開所證，顯難採為被
    告有利之憑證。本件仍應以證人丙○○證稱：系爭契約書其
    有看過，契約書金額有用修正液改過，原來是約定二千五百
    元，後來，被改為二千二百元，其知道他們改金額的事，原
    告這邊並不同意，約在九十四年元月間被告說要將系爭合約
    和倉暉合約併在一起，他拿回去後就將金額改過再交付給其
    ，其有表明不同意修改金額等語，較符合常情，而為可採。
    系爭工程單價兩造既合意為每公噸為二千五百元，從而原告
    憑此計算系爭工程款，自屬有據。
３、至被告雖抗辯稱：每期工程驗收方式則由原、被告及參加人
    三方配合驗收，故本件各期款項係比照參加人付款百分比數
    相對付款予原告，參加人既未將工程款第五期一百零三萬四
    千七百六十五元、第六期十六萬五千八百一十七元，被告自
    得依上開相對付款之約定，拒絕給付第五期、第六期之工程
    款予原告云云，然此為原告所否認，而依參加人鋐錕公司所
    提出前揭卷附被告工程款結算表、被告請款單及統一發票等
    資料顯示參加人係付款至九十四年二月十九日，並於九十四
    年三月二十二日撥付，且決算結果，參加人迄九十四年三月
    二十二日已給付二三六一點一三噸之工程款予被告，對照原
    告於九十四年四月二十日停工時，其完成工程總數量二○七
    七點八三噸，參加人顯然已經超估溢付達一百三十七萬一千
    九百一十九元，故九十四年三、四月份工程款參加人沒有再
    付，衡情並無參加人不為付款致被告無法付款於原告之情事
    ，被告此部分所辯，亦無足採。此部分仍應以原告之主張，
    較為真實可採，其依兩造承攬契約之法律關係憑以請求被告
    應給付原告系爭第一工程第五期六十二萬零二百五十元、第
    六期十萬四千一百三十元及驗收款百分之五，即二十五萬九
    千七百二十八元，亦均屬有據。
三、次就爭點(二)即如認原告主張為有理由，被告以所受損害金額
    於原告請求金額範圍內主張同額抵銷，是否有理由？以論：
    被告雖抗辯稱：原告自九十四年四月二十一日起就未再施工
    ，僅完成二○七七點八三噸，參加人另覓代工施作受有損害
    ，超估溢付總工程款予被告一百三十七萬一千九百一十九元
    。另原告應賠償被告未完工工程每噸價差計算之利潤三百四
    十二萬三千三百八十五元。再者，原告將被告所購工地現場
    安全夾具、線控安全吊具、鋼索、防墜器、活動板手、手搖
    吊車等多項機具運走，致被告受有共計四十二萬九千三百二
    十三元（均未含稅）之損害，就被告所受損害金額於原告請
    求金額範圍內主張同額抵銷後，尚有未足，故得拒絕付款，
    原告請求顯無理由云云。惟查證人丙○○前已證稱：「當時
    我受僱於原告，我擔任現場工地主任，我於九十四年六月底
    左右離職，約在同年三月中旬被告公司法代甲○○叫我們停
    工的，是她親口告訴我的，她說鋐錕公司的工程款沒有撥下
    來，才叫我們暫停施工，將我們這批工人移到倉暉的工地施
    工..... 甲○○是當場通知我停工的，甲○○約四十出頭的
    年紀，她告訴我時，現場有我老闆鍾竹勝在場。」等語明確
    ，參諸原告原告於九十四年四月二十日停工後，參加人為避
    免延誤工程，仍請原告配合施作未完成之工程進度，而受有
    代工之損失一百三十七萬一千九百一十九元，此亦有前揭卷
    附參加人提出之原告統一發票及工程款支票可資佐證，足證
    原告之停工尚非可歸責於原告或參加人之事由，則被告以參
    加人另覓代工施作受有損害，超估溢付總工程款予被告一百
    三十七萬一千九百一十九元，另原告應賠償被告未完工工程
    每噸價差計算之利潤三百四十二萬三千三百八十五元，憑以
    為抵銷抗辯，尚無可採。至被告雖抗辯稱原告將被告所購工
    地現場安全夾具、線控安全吊具、鋼索、防墜器、活動板手
    、手搖吊車等多項機具運走，致被告受有共計四十二萬九千
    三百二十三元（均未含稅）之損害云云，然此為原告所否認
    ，被告就此復未舉證以實其說，則其猶執此以為抵銷抗辯，
    亦無可採。
四、綜上，被告前揭抗辯，均無可採，本件仍應以原告之主張，
    較可採信為真實。從而，原告依兩造承攬契約之法律關係憑
    以請求被告應給付原告一百一十一萬九千二百四十七元，及
    自起訴狀繕本送達翌日即九十四年十月一日起至清償日止，
    按年息百分之五計算之利息，即為有理由，應予准許。
五、本件事證已臻明確，兩造其餘之攻擊防禦方法無逐一論述之
    必要，附此敘明。
陸、假執行之宣告：
    兩造陳明願供擔保，聲請宣告假執行或免為假執行，經核無
    不合，爰分別酌定相當擔保金額准許之。
柒、訴訟費用負擔之依據：民事訴訟法第七十八條。
中    華    民    國    95    年    5    月    9    日
                  民事第二庭    法  官  呂明坤
正本係照原本作成。
如對本判決上訴，須於判決送達後20日內向本院提出上訴狀。
中    華    民    國    95    年    5    月    9    日
                                書記官


司法院資訊處製作；財團法人民間司法改革基金會備份。
